【裁判字號】    99,中簡上,892
【裁判日期】    991231
【裁判案由】    詐欺
【裁判全文】
臺灣臺中地方法院刑事判決           99年度中簡上字第892號
上  訴  人
即  被  告  廖晉德
上列上訴人即被告因詐欺案件，不服本院臺中簡易庭99年度中簡
字第2705號中華民國99年9月27日第一審簡易判決（聲請簡易處
刑案號：99年度偵字第18685號）提起上訴，並由檢察官請求併
案審理（併辦案號：99年度偵字第23570號），本院第二審合議
庭判決如下：
    主    文
原判決撤銷。
廖晉德幫助意圖為自己不法之所有，以詐術使人將本人之物交付
，處拘役肆拾日，如易科罰金，以新臺幣壹仟元折算壹日。
    犯罪事實
一、廖晉德可預見將金融機構帳戶交由他人使用，可能幫助詐欺
    集團詐騙社會大眾轉帳或匯款至該帳戶，成為所謂「人頭帳
    戶」，竟基於即使發生亦不違反其本意之幫助故意，於民國
    99年6月間某日，將其所有之中華郵政股份有限公司臺中水
    湳郵局（下稱水湳郵局）帳號00000000000000005號帳戶之
    存摺、金融卡及密碼等，以新臺幣（下同）3000元之代價，
    在臺中市○○區○○路106之17號附近，售予真實姓名、年
    籍不詳之成年男子。嗣該成年男子取得上開帳戶資料後，即
    與其他詐欺集團成員共同基於意圖為自己不法所有之犯意聯
    絡，分別利用如附表所示之方式，致使連玉燕、吳信憲、林
    秋蘭、呂湖、錢志雄等人陷於錯誤，分別於附表所示時間，
    匯款如附表所示之金額至廖晉德所有之上開帳戶，而遭詐騙
    得逞。嗣經警據報後，調閱上開帳戶之開戶人資料，進而查
    獲上情。
二、案經臺中市警察局第五分局報告臺灣臺中地方法院檢察署檢
    察官聲請以簡易判決處刑及移送併辦。
    理    由
一、證據能力方面：按現行刑事訴訟法為保障被告之反對詰問權
    ，排除具有虛偽危險性之傳聞證據，以求實體真實之發見，
    於該法第159條第1項明定被告以外之人於審判外之言詞或書
    面陳述，除法律有規定者外，不得作為證據。然刑事訴訟法
    第159條之1至第159條之4有傳聞法則之例外規定，且被告以
    外之人於審判外之陳述，雖不符前4條之規定，而經當事人
    於審判程序同意作為證據，法院審酌該言詞陳述或書面陳述
    作成時之情況，認為適當者，亦得為證據；當事人、代理人
    或辯護人於法院調查證據時，知有第159條第1項不得為證據
    之情形，而未於言詞辯論終結前聲明異議者，視為有前項之
    同意，刑事訴訟法第159條之5定有明文。本件檢察官、被告
    迄本院言詞辯論終結前，均未對被害人連玉燕、吳信憲、林
    秋蘭、呂湖、錢志雄等人於警詢時陳述之證據能力聲明異議
    ，且本院參酌該等言詞乃被害人等本於親身經驗所為之陳述
    ，並無違反陳述任意性之情形，復與本院調查其他客觀證據
    所得之資料相符，而認適合作為證據，依刑事訴訟法第159
    條之5第2項之規定，該被害人等於警詢時所為之陳述，應認
    具有證據能力，得為證據使用，合先敘明。
二、事實之認定與證據：
  (一)上開犯罪事實，業據被告廖晉德於本院審理中坦承不諱，且
    有被告申請開立之水湳郵局帳號00000000000000005號帳戶
    開戶基本資料、客戶歷史交易清單各1份表附卷可稽，而被
    害人連玉燕、吳信憲、林秋蘭、呂湖、錢志雄等人如何因受
    詐騙，先後將上開詐騙金額存入、匯款至被告上開銀行帳戶
    內等情，已分據被害人連玉燕、吳信憲、林秋蘭、呂湖、錢
    志雄於警詢中指述甚詳，並有被害人連玉燕提供之日盛銀行
    存摺影本、日盛網路銀行訊息通知各1件；吳信憲提出之郵
    政自動櫃員機交易明細表1張；被害人林秋蘭提供之奇摩拍
    賣網站通知信1份；被害人呂湖提供之郵政存簿儲金簿、郵
    政自動櫃員機交易明細表各1份等；被害人錢志雄提供之奇
    摩拍賣網站列印資料、臺灣銀行綜合存款存摺各1件等影本
    在卷可憑，堪認被告所開設之上開帳戶確遭利用供作詐騙集
    團向被害人等詐騙金錢所用甚明。
  (二)按刑法上之故意，分直接故意（確定故意）與間接故意（不
    確定故意），「行為人對於構成犯罪之事實，明知並有意使
    其發生者」為直接故意，「行為人對於構成犯罪之事實，預
    見其發生而其發生並不違背其本意者」為間接故意。查金融
    機構帳戶可供款項之存匯、提領，一般人均可輕易申請開設
    ，並無任何資格條件之限制。且因存簿、印鑑章、提款卡、
    密碼等人別查核工具互相配合，帳戶之屬人性、私密性更形
    提高。故如有不明人士捨其自己之帳戶不用，卻饗以對價向
    不特定之人蒐購帳戶使用，依一般人本於日常生活經驗及通
    常識見來判斷，足以懷疑此不明人士蒐購帳戶目的，在於隱
    瞞非法資金流程、避免真實身分曝光、增加檢警單位調查困
    難，是該帳戶有高度可能作為財產犯罪之用。且近年來詐欺
    者使用他人存摺作為指示被害人匯款工具之犯罪類型層出不
    窮，廣經媒體披載，凡對社會動態尚非全然不予關注者亦能
    知曉。而本件被告廖晉德行為時年滿30歲，具有一般智識程
    度及社會經驗，其對於上開各情應有相當之認知，即難諉言
    不知，竟貪圖3000元之代價，將自己前開金融機構帳戶之存
    摺、提款卡、密碼等出售、交付予不詳姓名之男子使用，被
    告主觀上顯具有縱使他人取得該存摺、金融卡及密碼後，持
    以作為詐欺取財或轉而交付予其他詐欺集團成員之用，亦不
    違背其本意之不確定故意至明。然被告僅係單純依對方要求
    而提供前開金融機構帳戶存摺、金融卡等資料，並無證據證
    明其亦參與詐騙附表所示被害人財物之構成要件行為，是主
    觀上僅係基於幫助他人詐欺取財之意思，亦屬無疑。
  (三)綜上所述，被告之自白，核與事實相符，堪以採信，本件事
    證明確，被告上開犯行堪以認定。
三、論罪與科刑：
  (一)查前開真實姓名、年籍不詳之成年男子取得被告交付之帳戶
    資料後，即與其他詐欺集團成員共同基於意圖為自己不法所
    有之犯意聯絡，以附表所示虛偽之網路購物方式，先後聯絡
    被害人連玉燕、吳信憲、林秋蘭、呂湖、錢志雄，致使渠等
    陷於錯誤，匯款至被告上開帳戶，該等不詳姓名、年籍之成
    年男子及所屬不法詐欺集團成員所為，均係犯刑法第339條
    第1項之詐欺取財罪。按刑法上之幫助犯，係對於犯罪與正
    犯有共同之認識，而以幫助之意思，對於正犯資以助力，而
    未參與實施犯罪之行為者而言（最高法院75年度台上字第15
    09號、88年度台上字第1270號判決意旨參照），是以，如未
    參與實施犯罪構成要件之行為，且係出於幫助之意思提供助
    力，即屬幫助犯，而非共同正犯。查被告廖晉德將其開設之
    上開帳戶等資料交予姓名、年籍不詳之成年男子，供作其與
    所屬詐欺集團共同詐欺取財之用，係基於幫助他人詐欺取財
    之不確定故意，所為係詐欺取財罪構成要件以外之幫助行為
    。是核被告所為，係犯刑法第30條第1項、第339條第1項之
    幫助詐欺取財罪。被告將上開帳戶資料交付對方使用，應認
    係出於單一幫助犯意所為之幫助行為，然以一幫助詐欺之行
    為，使得詐欺集團分別詐騙連玉燕、吳信憲、林秋蘭、呂湖
    、錢志雄等人，為一行為觸犯數罪名，屬於一行為侵害數法
    益之想像競合犯，應依刑法第55條規定，從一重處斷。檢察
    官雖僅就被告幫助詐欺集團詐騙被害人連玉燕、吳信憲、林
    秋蘭、呂湖犯行部分聲請簡易判決處刑，就被告幫助詐欺集
    團詐騙被害人錢志雄之犯行，雖未及起訴，惟業經檢察官請
    求併案審理（99年度偵字第23570號），本院認此部分與檢
    察官聲請簡易判決處刑有罪部分，有上開裁判上一罪關係存
    在，依審判不可分原則，本院自得一併加以審理。另上揭詐
    欺集團成員等人，為前開詐欺取財犯行，有犯意聯絡及行為
    分擔，固均為共同正犯，惟幫助犯係從犯，從屬正犯而成立
    ，刑法上既無「共同幫助」之情，當亦無「幫助共同」之可
    言（司法院70 廳刑一字第1104號函亦同此見解），併予敘
    明。被告僅係幫助他人實行詐欺取財犯罪，為幫助犯，其犯
    罪情節較參與詐騙行為之正犯為輕，爰依刑法第30條第2項
    之規定，按正犯之刑減輕之。
  (二)原審予以論罪科刑，固非無見，惟原審未及審酌移送併辦（
    被害人錢志雄部分）之犯罪事實，以及被告於原審判決前、
    後俱與被害人連玉燕、吳信憲、林秋蘭、呂湖、錢志雄等人
    達成和解之犯後良好態度等事實，即有未洽，被告以原審量
    刑過重，請求減輕其刑，即屬可採，應由本院予以撤銷改判
    。爰審酌被告係智識成熟之成年人，可預測不法份子蒐購他
    人帳戶係為遂行詐騙之目的，竟為貪圖3000元之微薄利益，
    提供帳戶資料予不法份子使用，除幫助行詐欺取財者遂行取
    財目的外，同時使其等得以隱匿其真實身分，減少遭查獲之
    風險，愈使詐欺集團肆無忌憚，助長財產犯罪之猖獗，惟衡
    酌被害人連玉燕等5人受詐騙總額僅29800元，被告並未實際
    參與本件詐欺取財之犯行，非難性較小，且供承全部犯罪事
    實，並俱與被害人等達成和解，有和解書5件附卷可憑，犯
    後態度良好等一切情狀，量處如主文所示之刑，並諭知易科
    罰金之折算標準，以資懲儆。
據上論斷，應依刑事訴訟法第455條之1第1項、第3 項、第369條
第1項前段、第364條、第299條第1項前段，刑法第30條第1 項前
段、第2項、第339條第1項、第55條、第41條第1項前段，刑法施
行法第1條之1第1項、第2項前段，判決如主文。
本案經檢察官鐘祖聲到庭執行職務。
中    華    民    國    99    年    12    月    31    日
              刑事第五庭  審判長法  官  王邁揚
                                法  官  賴秀雯
                                法  官  林慧欣
以上正本證明與原本無異。
本件不得上訴。
                                書記官 林念慈
中    華    民    國    99    年    12    月    31    日
附錄本案論罪科刑法條全文
刑法第339條：
意圖為自己或第3人不法之所有，以詐術使人將本人或第3人之物
交付者，處5年以下有期徒刑、拘役或科或併科1千元以下罰金。
以前項方法得財產上不法之利益或使第3人得之者，亦同。
前二項之未遂犯罰之。
附表：
┌───┬──────┬──────┬────┬───┬─────┐
│姓名  │匯款時間    │匯款帳號    │匯款方式│新臺幣│遭詐騙方式│
├───┼──────┼──────┼────┼───┼─────┤
│連玉燕│99年6月4日15│中華郵政股份│以日盛銀│7500元│網路購物匯│
│      │時許        │有限公司臺中│行網路銀│      │款後未收到│
│      │            │水湳郵局帳號│行轉帳  │      │貨品      │
│      │            │000-000000-0│        │      │          │
│      │            │-000000-0號 │        │      │          │
├───┼──────┼──────┼────┼───┼─────┤
│吳信憲│99年6月4日18│同上        │以郵政自│4000元│網路購物匯│
│      │時26分許    │            │動櫃員機│      │款後未收到│
│      │            │            │轉帳    │      │貨品      │
├───┼──────┼──────┼────┼───┼─────┤
│林秋蘭│99年6月5日16│同上        │以合作金│3200元│網路購物匯│
│      │時37分許    │            │庫網路銀│      │款後未收到│
│      │            │            │行轉帳  │      │貨品      │
├───┼──────┼──────┼────┼───┼─────┤
│呂  湖│99年6月6日22│同上        │以郵政自│6100元│網路購物匯│
│      │時5分許     │            │動櫃員機│      │款後未收到│
│      │            │            │轉帳    │      │貨品      │
├───┼──────┼──────┼────┼───┼─────┤
│錢志雄│99年6月4日19│同上        │以臺灣銀│9000元│網路購物匯│
│      │時          │            │行網路銀│      │款後未收到│
│      │            │            │行轉帳  │      │貨品      │
│      │            │            │        │      │          │
└───┴──────┴──────┴────┴───┴─────┘

司法院資訊處製作；財團法人民間司法改革基金會備份。
